臺灣高等法院臺中分院刑事判決
110年度上易字第222號

上  訴  人  臺灣彰化地方檢察署檢察官
被      告  江信志


選任辯護人  張崇哲律師
            許凱翔律師
被      告  安豫強


            翁珮雯



上列上訴人因被告等重利案件，不服臺灣彰化地方法院108年度
易字第848號中華民國109年12月30日第一審判決（起訴案號：臺
灣彰化地方檢察署108年度偵字第4823號），提起上訴，本院判
決如下：
    主  文
上訴駁回。
    理  由
一、公訴意旨略以：被告江信志與被告安豫強、翁珮雯夫妻共同
    基於重利之犯意聯絡，由被告安豫強自民國106年間起，陸
    續提供逾新臺幣（下同）2 百萬元之資金予被告江信志，供
    其得以放款收取重利，並指示被告江信志應如何經營重利放
    款業務，且為經營放款收支製作表格，藉此與被告江信志朋
    分收取重利所得；被告翁珮雯則提供所申辦之渣打銀行0000
&ZZZZ; &ZZZZ; 0000000000號帳戶，作為被告江信志放款收取重
    利匯入款項
    之用，被告翁珮雯並將該等匯入之報酬，回報予被告安豫強
    對帳，以確認被告安豫強、江信志間之朋分重利報酬金額是
    否正確。被告江信志在取得被告安豫強之資金後，明知附表
    所示之被害人羅振霖、陳紹鵬需錢孔急，竟乘其等急迫之際
    ，於附表所示之時間，在彰化縣內不詳地點，分別貸以如附
    表所示數額之金錢，並以每10日為1 期，而依附表所示方式
    計算利息，並均預扣第1 期利息，而收取與原本顯不相當之
    重利，並因此收取重利不法所得共計104,500 元等語。因認
    被告江信志、安豫強、翁珮雯共同涉犯刑法第344 條第1 項
    之重利罪。
二、按犯罪事實應依證據認定之，無證據不得認定犯罪事實；不
    能證明被告犯罪者，應諭知無罪之判決，刑事訴訟法第154
    條第2項、第301條第1項前段分別定有明文。另按事實之認
    定，應憑證據，如未能發現相當證據，或證據不足以證明，
    自不能以推測或擬制之方法以為裁判基礎；認定不利於被告
    之事實，須依積極證據，苟積極證據不足為不利於被告事實
    之認定時，即應為有利於被告之認定，更不必有何有利之證
    據；認定犯罪事實所憑之證據，雖不以直接證據為限，間接
    證據亦包括在內，然而無論直接或間接證據，其為訴訟上之
    證明，須於通常一般之人均不致有所懷疑，而得確信其為真
    實之程度者，始得據為有罪之認定，倘其證明尚未達到此一
    程度，有合理之懷疑存在而無從使事實審法院得有罪之確信
    時，即應為無罪之判決。
三、公訴人認為被告江信志、安豫強、翁珮雯(下稱被告3人)涉
    有上述重利犯嫌，是以證人羅振霖、陳紹鵬於警詢及偵訊之
    供述、被告江信志和安豫強、翁珮雯間之LINE對話紀錄（含
    警方整理之對話譯文、對話紀錄中傳送之照片）、渣打銀行
    存摺影本、原審法院簡易庭107年度司票字第1470號民事裁
    定、扣案之被告安豫強所有之三星廠牌行動電話1支、重利
    客戶名單7頁等，為主要論據。
四、訊據被告3人均堅詞否認有何上述重利犯行。被告江信志辯
    稱：我有借錢給證人羅振霖、陳紹鵬他們，但沒有經營重利
    ，也沒有收他們利息，而且羅振霖、陳紹鵬他們所述日期、
    約定利息都不正確等語。被告安豫強、翁佩雯辯稱：我們從
    106年12月間起，陸續有提供被告江信志資金約2百萬元，借
    他做精品代購，但不知道他是否把錢拿去放高利貸等語。經
    查：
　㈠證人羅振霖於警詢證稱有於如附表編號1所示之時間(即106年
    6月3日)，向被告借款2萬元，預扣利息4千元，實拿1萬6千
    元，及嗣於106年6月13日、107年4月間、107年6月間分別繳
    交利息3千元、7千元及8千元等語（見偵卷第53至54頁）；
    於偵訊時證述警詢陳述實在，並稱稱107年6月23日（應係13
    日之誤載)、107 年7 月3 日是各還本金3 千元，而不是利
    息等語（見同上偵字第148至149頁）；於原審審理時證稱：
    實際上被告江信志借我2 萬元，我有工作有賺才有錢，一次
    3千元、2千元還，沒有跟我算利息，他說還本金2 、3千元
    這樣慢慢還給他就好，起訴書附表還的這些錢都是本金，但
    4月間的7千元是分2次還的，而且我也沒有辦法1次還8千元
    的情形，我已全部還清了，一共還他2萬2千元，該2千元是
    我用紅包包給他的等語（原審卷一第273至282頁）。核其就
    是否定有繳息、約定利息，前後反覆、矛盾，且其警偵之證
    述亦存有矛盾，則其於警偵之證述是否為真，即有疑義；且
    卷內並無其他證據可資補強其於警偵所述為真(即如附表一
    編號1所示預扣、計息方式為真，詳後述）。是其於警偵之
    證述尚有可議，無從遽採。
　㈡證人陳紹鵬於於警詢證稱有於如附表編號2、3所示之時間（
    即106年10月17日及同年12月7日)，分別向被告借款3萬元，
    預扣利息4千5百元，實拿2萬5千5百元及8萬元，預扣利息2
    萬4千元，實拿5萬6千元，嗣分別繳付如附表2、3所示之利
    息等語（見偵卷第60至63頁）；於偵訊時證述警詢陳述實在
    等語（見同上偵字第143頁）；於原審審理時證稱：第一次
    跟江信志借錢時實拿3萬、第二次實拿8 萬，沒有預扣利息
    ，他叫我分期還他，有領薪水就還，還他的錢不是利息錢，
    他說利息有再還他，本金要還他，我本金還沒還完，當時生
    活小康沒有出問題，我那時有工作有收入，是我要簽賭的錢
    要清掉人家才會給我繼續簽等語（見原審院卷一第285至292
     頁）。核其就是否定有繳息、約定利息，前後反覆、矛盾
    ，卷內固有原審法院簡易庭107年度司票字第1470號民事裁
    定1紙(載稱陳紹鵬於如附表2、3所示時間，簽發3萬元及8萬
    元之本票各1紙，准予強制執行)，惟此僅能證明其有於如附
    表2、3所示之時間，向被告江信志借得如附表2、3所示之金
    額，亦無佐證證人陳紹鵬於於警偵所述為真（即如附表編號
    2、3所示預扣、計息方式為真），則其於警偵之證述是否為
    真，即有疑義；況且，證人陳紹鵬坦言當時要先清完賭債，
    才能繼續簽賭，生活收入沒有無虞等情，可見其借款是為簽
    賭娛樂之用，是否出於輕率、急迫、無經驗或難以求助之處
    境，亦不無疑義。
　㈢警方持搜索票於被告安豫強住處扣得之「客戶名單」（見同
    上偵卷第107至113 頁），雖然出現證人羅振霖、陳紹鵬之
    姓名，但是出金日期欄空白，又或是省略重複之前欄資訊出
    金日期「106年12月29日」，衡情空白係同上之意，然此日
    期都是在證人羅振霖、陳紹鵬取得借款之後，金額及利息也
    和證人羅振霖、陳紹鵬不盡相符或完全不符，另證人羅振霖
    、陳紹鵬均證稱借款時簽發本票等情，然「客名名單」內「
    有票的」欄位卻無該2 人，再參以翁珮雯於警詢即稱該客戶
    名單是我們逼江信志說出資金流金，他才作出這些假名單給
    我們等語（見偵卷第48頁）。是該份「客戶名單」是否完整
    可靠，不無疑問，尚不足補強證人羅振霖、陳紹鵬之證述。
　㈣被告安豫強於警詢供稱其係於106年12月開始，於106年12月
    、107年1月及2月，分別提供資金30萬元、100萬元及50萬元
    給被告江信志等語（見偵卷第30、32頁）；而卷附被告翁珮
    雯之渣打銀行存摺影本，其與被告江信志之交易往來係自10
    7年5月開始(見偵卷第87至92頁）、被告江信志和安豫強、
    翁珮雯間之LINE對話紀錄（含警方整理之對話譯文、對話紀
    錄中傳送之照片）係自107年4月16開始至9月15日止(見偵卷
    第93至104頁）。據此可知，被告安豫強、翁珮雯縱於106年
    12月間開始提供資金予被告江信志，惟從上開銀行存摺、譯
    文、對話照片均無法證明該筆最早的30萬元之資金係於106
    年12月7日前即提供資金給被告江信志，則以證人羅振霖、
    陳紹鵬向被告江信志借款之時間依序為106年6月3日、10月1
    7日及12月7日而言，尚難遽認如附表所示證人羅振霖、陳紹
    鵬之借款案與被告安豫強、翁珮雯有關，況且證人羅振霖、
    陳紹鵬於警偵有如上述之瑕疵可指或無補強證據之情形，自
    難遽認被告安豫強、翁珮雯有公訴人上開所指之犯行。至於
    警方持搜索票於被告安豫強住處另扣得其所有之三星廠牌行
    動電話1支，於107 年12月6 日扣得當時，並未馬上進行數
    位勘查，卷內並無行動電話讀取匯出資料。原審送請警方數
    位採證，因該行動電話螢幕加密，目前尚無國際認證之鑑識
    軟體供解密並提取內部電磁紀錄，於109 年10月23日原審審
    理庭期，請警方鑑識人員到場協助解鎖，惟被告安豫強陳稱
    已經不太記得扣案行動電話圖形解鎖為何，而且解鎖失敗一
    次需要再60分鐘才能再度嘗試，再次失敗等待時間會再加倍
    ，在無法圖形解鎖的狀況下雖然可以存取，但是資料會很有
    限，此經彰化縣警察局函覆及鑑識人員辜明唯當庭陳稱甚明
    （原審卷一第255 、261頁）。原審復請警方鑑識人員嘗試
    在未圖形解鎖的情況下，是否能讀取行動電話內之LINE對話
    資料，惟終無所獲，此有彰化縣警察局109 年11月5 日彰警
    刑字第1090083035號函為憑（原審卷二第5頁）；嗣本院再
    請內政部警政署刑事警察局將上開三星廠牌行動電話送予以
    破密鑑定，該局亦函覆稱：本案手機為上鎖狀態，本局鑑識
    設備尚無法擷取手機內資料等語（見本院卷第131頁），亦
    乏證據可資補強證人羅振霖、陳紹鵬之證述。
五、綜上所述，公訴意旨認定本案犯行所依據之證人羅振霖、陳
    紹鵬之證述，有如前述之瑕疵，縱採信其等警偵之證述，亦
    無補強證據，且被告安豫強、翁珮雯縱有提供資金予被告江
    信安，與證人羅振霖、陳紹鵬亦屬無關，基於罪疑唯輕，即
    應為被告3人有利之認定。原審因而以檢察官指述被告3人上
    揭犯行，仍存有合理之懷疑，尚未達於可確信其真實之程度
    ，法院本於罪證有疑、利於被告之原則，應為有利於被告3
    人之認定，不能證明被告3人犯罪，依法應為無罪之諭知。
    核其證據能力之闡釋固屬多餘（詳後說明），惟結論則無不
    合，應予維持。
六、檢察官上訴意旨略以：㈠承辦員警江偉新於107年9月26日對
    被告江信志之搜索，係經被告江信志出於真摯同意後所為，
    並非違法搜索，原審判決認定係違法搜索，並據以排除被告
    江信志和安豫強、翁珮雯間之LINE對話紀錄（含警方整理之
    對話譯文、對話紀錄中傳送之照片）等證據能力，顯非適當
    。縱如原審判決認定本案屬違法搜索，就證據能力部分仍應
    予以權衡，原審判決並未就本案情節全面予以權衡，有失偏
    頗。㈡聲請將扣案被告安豫強之三星廠牌行動電話1支送請臺
    灣高等檢察署、刑事警察局或調查局破密採證。㈢聲請調取
    彰化地檢察108年度偵字第4816號被告江信志涉嫌誣告案、
    臺灣彰化地方法院109年度訴字第170號被告江信志涉嫌誣告
    案、臺灣臺中地方檢察署107年度偵字第32949號被告江信志
    涉嫌重利案等卷宗。該等卷宗內有與本案相關之證人江偉新
    、廖含甄、陳正隆之供述證據、該案被告江信志之供述證據
    、彰化縣警察局溪湖分局107年9月26日13時許之搜索扣押筆
    錄、自願受搜索同意書、扣押物品目錄表、扣押物品收據、
    該案被害人張玲晏所開立之新臺幣3萬元本票影本，均可作
    為本案之證據。並據以撤銷原判決，更為適法之判決。
七、惟查：㈠無罪之判決書所使用之證據不以具有證據能力者為
    限，即使不具證據能力之傳聞證據，亦非不得資為彈劾證據
    使用，故就傳聞證據是否例外具有證據能力，本無須於理由
    內論敘說明。檢察官上訴意旨㈠所指之證據，已據本院論敘
    如上，並不足以推翻原審判決無罪之認定，故本院就該部分
    是否具有證據能力，自無庸贅述。㈡上訴意旨㈡所指事項，
　　經本院送請刑事警察局鑑定，仍無法破密採證，已如上述。
    是此部分亦不足為被告3人不利之認定。㈢經本院調取上訴意
    旨㈢之卷宗，檢察官所指關於證人江偉新、廖含甄、陳正隆
    之供述證據（江偉新、陳正隆為當日承辦員警，廖含甄為當
    日與被告江信志同車之人），無非係為證明上揭上訴意旨㈠
    具有證據能力，惟此部分，已如上述；至於被告江信志另涉
    嫌重利案等卷宗部分，與本案為各別獨立之案件，且該案即
    臺灣臺中地方法院108年度易字第393號(起訴案號：107年度
    偵字第32949號)被告江信志固被判處重利罪刑（被害人張玲
    晏）確定，惟該案並無如本案有上開所指瑕疵可指、無補強
    證據之情形，自亦不足為被告3人不利之認定。是檢察官上
    訴意旨，指摘原判決不當，並無理由，應予駁回。
據上論斷，應依刑事訴訟法368條，判決如主文。 　　
本案經檢察官劉智偉提起公訴，檢察官林士富提起上訴，檢察官
謝名冠到庭執行職務。
中　　華　　民　　國　　110 　年　　9 　　月　　15　　日
        　　刑事第二庭    審判長法　官  何　志　通
　　　　　　　　　　　　　　    法　官  許  月  馨
　　　　　　　　　　　　　　　  法　官  吳  進  發
以上正本證明與原本無異。                          
不得上訴。                                        
                                書記官  洪  宛  渝

中　　華　　民　　國　　110 　年　　9 　　月　　15　　日


附表
編號 借款人 借款或繳款時間 實拿金額 計息方式 犯罪所得 1 羅振霖 106年6月3日 借款2 萬元，預扣利息4000元，實拿1 萬6 千元 約定10天為1期，每期利息3 千元( 換算月息約45%) 4,000元   106年6月13日 無 繳交利息 3,000元   107 年4 月間 無 繳交利息 7,000元   107 年6 月間 無 繳交利息 8,000 元      (羅振霖部分小計22,000元） 2 陳紹鵬 106年10月17日 借款3 萬元，預扣利息4,500 元，實拿25,500元 約定 10 天為一期，每期利息 4500 元。(換算月息約45%) 4,500元   106年10月27日 無 繳交利息 4,500元   106年11月7日 無 繳交利息 4,500元   106年11月17日 無 繳交利息 4,500元   106年11月27日 無 繳交利息 4,500元 3 陳紹鵬 106年12月7日 借款8 萬元，預扣利息2 萬4 千元，實拿5 萬6 千元 約定10天為1期，每期利息1 萬元( 換算月息約37.5%) 24,000元   106年12月17日 無 繳交利息 12,000元   106年12月27日 無 繳交利息 12,000元   107年1月7日 無 繳交利息 12,000元      (陳紹鵬部分小計) 82,500元      犯罪所得總計：104,500元